【裁判字號】    99,交上訴,193
【裁判日期】    990531
【裁判案由】    業務過失致死
【裁判全文】
臺灣高等法院臺南分院刑事判決       99年度交上訴字第193號
上訴人即被告  戊○○
選任辯護人    嚴庚辰  律師
              林琦勝  律師
上列上訴人即被告因業務過失致死案件，不服臺灣嘉義地方法院
98年度交訴字第74號中華民國98年11月30日第一審判決（起訴案
號：臺灣嘉義地方法院檢察署97年度偵字第7987號、98年度偵字
第326、327號），提起上訴，本院判決如下：
    主  文
原判決撤銷。
戊○○犯業務過失致人於死罪，處有期徒刑柒月，緩刑貳年。
    事  實
一、戊○○於樺正實業股份有限公司（下稱樺正公司）擔任司機
    ，平日負責駕車載送該公司保麗龍貨物，為從事駕駛業務之
    人。民國97年11月1日下午7時10分許，駕駛車牌號碼2W-733
    7號自用小客車，沿嘉義市○○路中線車道由北往南方向行
    駛，行經世賢路二段與大同路376巷口之無行車管制號誌之
    交岔路口時，原應注意減速慢行，作隨時停車之準備。而當
    時天候為晴，光線為夜間有照明，柏油路面狀態乾燥、無缺
    陷，亦無障礙物，視距良好，並無不能注意之情形，竟疏未
    注意減速，反以高於速限50公里時速以上之80.5至93.8公里
    之時速高度超速行駛。適楊愔揆駕駛車牌號碼C3-8263號自
    用小貨車，搭載有甲○○○、丁○○、乙○○，沿嘉義市○○路376巷由西往東方向行駛至該路口處，亦疏未注意行經
    無號誌交岔路口，少線道（左轉彎）車應暫停讓多線道（直
    行）車先行即貿然前行，致戊○○見前方路口有楊愔揆之車
    輛通過時，已煞避不及，其車輛之前車頭因而撞及楊愔揆所
    駕駛車輛之左側車身，楊愔揆因此受有外傷性腦出血而死亡
    ；甲○○○受有肩部挫傷、上臂挫傷、前臂挫傷、肘挫傷及
    大腿膝挫傷之傷害；乙○○因而受有左手挫傷合併手指表淺
    異物、左胸挫傷合併第8肋骨折、輕微腦震盪、肝脾挫傷合
    併腹內出血之傷害；丁○○因而受有頸椎第三、四節脫位合
    併狹窄、輕微腦震盪、左側頂部撕裂傷之傷害。戊○○於肇
    事後，在有偵查犯罪職權之公務員或機關尚未查知其車禍之
    過失傷害犯罪事實前，停留現場並主動向前往處理之員警表
    示其為肇事人並自首接受裁判而查獲。
二、案經臺灣嘉義地方法院檢察署檢察官據報相驗後自動檢舉及
    楊愔揆之父丙○○、甲○○○、乙○○、丁○○訴請嘉義市
    警察局第一分局報請臺灣嘉義地方法院檢察署檢察官偵查起
    訴。
    理  由
一、按被告以外之人於審判外之陳述，雖不符前四條之規定，而
    經當事人於審判程式同意作為證據，法院審酌該言詞陳述或
    書面陳述作成時之情況，認為適當者，亦得為證據；當事人
    、代理人或辯護人於法院調查證據時，知有第159條第1項不
    得為證據之情形，而未於言詞辯論終結前聲明異議者，視為
    有前項之同意，刑事訴訟法第159條之5定有明文。查本件被
    告對於本案以下所引被告以外之人於審判外之陳述或非供述
    證據，均明示同意具有證據能力（本院卷第30頁反面參照）
    。審酌各該證據均依法定程式作成，且經於審判期日就上開
    證據進行調查、辯論，並未發現有不當取供之情事，故認宜
    作為本件犯罪之證據，有證據能力，合先敘明。
二、訊據被告對於上開事實及其就本件交通事故之發生確有過失
    等情，均坦承不諱，惟否認有何業務過失致人於死或傷害之
    犯行，辯稱：事故當時，伊業已下班，且所駕駛之車輛非屬
    樺正公司之車輛，難認係屬業務過失。且伊當時之時速大約
    只有60公里，成大鑑定為80.5至93.8公里之間，並不正確。
    而本案路權應歸屬被告，被告至多應僅負一半的過失云云。
    惟查：
  (一)上揭事實，迭據被告於警詢、偵訊及本院審理時坦承不諱，
    核與證人即告訴人甲○○○於警詢與偵訊時，及證人即告訴
    人乙○○、丁○○於警詢時證訴之情形大致相符，復有嘉義
    市警察局第一分局竹園派出所製作之道路交通事故現場圖（
    下稱事故現場圖）、道路交通事故調查報告表（一）、（二
    ）、車禍現場及車損照片44張、臺灣省雲嘉區車輛行車事故
    鑑定委員會97年12月18日嘉雲鑑970749字第0975804036鑑定
    意見書（見97年度相字第655號卷，第71、72頁）、臺灣省
    車輛行車事故覆議鑑定委員會98年5月12日覆議字第0986201
    696號覆議意見書（見本院98年度交易字第25號卷，下稱交
    易字第25號卷，卷一第122頁）、財團法人成大研究發展基
    金會98年7月20日成大研基建字第09802253號鑑定報告各1份
    （見交易字第25號卷一，第146至169頁）、財團法人成大研
    究發展基金會98年10月16日成大研基建字第09803371號函文
    各1份附卷足參（見交易字第25號卷二，第35至43頁）。又
    被害人楊愔揆因上開事故受有外傷性腦出血而死亡；告訴人
    甲○○○受有肩部挫傷、上臂挫傷、前臂挫傷、肘挫傷及大
    腿膝挫傷之傷害；告訴人乙○○因而受有左手挫傷合併手指
    表淺異物、左胸挫傷合併第8肋骨折、輕微腦震盪、肝脾挫
    傷合併腹內出血之傷害；告訴人丁○○因而受有頸椎第三/
    四節脫位合併狹窄、輕微腦震盪、左側頂部撕裂傷之傷害等
    情，亦有97年11月4日勘（相）驗筆錄、相驗屍體證明書及
    驗斷書各1件、嘉義榮民醫院診斷證明書2份、長庚紀念醫院
    嘉義分院診斷證明書3份、衛生署嘉義醫院診斷證明書1份、
    陽明醫院診斷證明書1份附卷可稽。
  (二)另就警卷所附上開車禍現場照片編號2、4、10、12等照片中
    之景物（包括被告所駕駛之車輛、漆有119之紅色車輛、中
    央分隔島及其旁之機車）等相互對照並參酌事故現場圖被告
    前揭自小客車所在位置以觀，足認編號10之照片所拍攝之輪
    擦痕，係位於世賢路北往南方向之車道上，且係在被告前揭
    自小客車事故發生後停放位置之正北方，再對照上開事故現
    場圖，該編號10照片所示之輪擦痕，顯與事故現場圖中，位
    於世賢路北往南中線與內線車道中間附近之輪擦痕（下稱B
    輪擦痕）一致。又觀諸編號10照片之輪擦痕，其樣式為直線
    型，與編號9照片所示位於中央分隔島正北方（警卷第20頁
    上方）之輪擦痕係呈圓弧形拖痕有所不同，故該B輪擦痕應
    為沿世賢路北往南方向直線行駛，由被告所駕駛之前揭自小
    客車於事故時所造成，而與被害人楊愔揆自用小貨車因左側
    車身遭撞擊所產生之輪胎拖痕有所不同。再者，就前揭事故
    現場圖所示，上開B輪擦痕起點與被告自小客車左前車角之
    長度約為10.3公尺（即12.6-2.3＝10.3公尺），參以事故發
    生後被告所駕駛之車輛車頭幾乎全毀，而被害人楊愔揆之自
    小客貨車左側車身嚴重凹陷，且翻覆至世賢路南往北之內側
    車道上，有上開車禍現場照片及事故現場圖可稽，足認被告
    所駕駛之前揭自小客車自開始煞車，撞及被害人楊愔揆所駕
    駛之前揭車輛並造成2車嚴重毀損後，經過約10.3公尺方停
    止行進，被告所駕駛之前揭車輛於事故發生時速度甚快，應
    堪認定。經鑑定機關財團法人成大研究發展基金會，運用運
    動力學與碰撞力學公式計算結果，推算出被告所駕駛車輛事
    故當時之速度約介於時速80.5至93.8公里，公訴人據此就起
    訴書犯罪事實有關被告前揭自小客車於事故發生前之行車速
    度於本院準備程序及審理時予以更正，被告於原審審理時對
    此鑑定結果，亦陳稱無意見，尊重此部分之鑑定結果等語（
    見原審卷第60頁）。參以該事故發生路段之限速為時速50公
    里且無號誌，有上開道路交通事故調查報告表足參，足徵被
    告沿嘉義市○○路中線車道由北往南方向行駛，行經世賢路
    二段與大同路376巷口之無行車管制號誌之交岔路口時，非
    僅未減速，作隨時停車之準備，反以80.5至93.8公里之時速
    高速行駛致撞及被害人楊愔揆所駕駛之前揭車輛等情即堪以
    認定。被告辯稱：伊於事故當時之車速僅有60公里云云，並
    不足採。選任辯護人為被告辯護稱成大研究發展基金會鑑定
    被告於肇事當時之時速介於80.5至93.8公里，惟並未說明係
    以何重計算方式算出上開時速，上開鑑定報告顯有瑕疵云云
    。惟上開鑑定報告已敘明被告所駕駛之2W-7337號自小客車
    左前輪距離事故現場圖上的輪胎擦痕10.3公尺，推算撞擊能
    量損失後，2W-7337號自小客車大概還有28.3-32.7公里速度
    對照產生的往南動量。至被害人楊愔揆所駕駛之C3-8263號
    自小客車撞擊後則有31.3-37.0公里左右的向南動量。由於
    左轉中的C3-8263號自小客車是沒有向南動量的，因此其向
    南的動量均是經由與2W-7337號自小客車發生撞擊所傳遞得
    到。合併兩車向南動量還給2W-7337號自小客車，計算其撞
    擊發生前北往南的速度約介於80.5-93.8公里之間等語（原
    審卷第160頁）。鑑定報告已敘明其計算所得被告時速之各
    項數據及計算經過，並無瑕疵可言。選任辯護人認上開鑑定
    報告計算過程有瑕疵云云，尚不足以據為有利於被告之認定
    依據。
  (三)按行經無號誌之交岔路口，均應減速慢行，作隨時停車之準
    備，道路交通安全規則第93條第1項第2款定有明文。查被告
    係領有職業大貨車駕駛執照之人，此有公路監理電子閘門-
    證號查詢汽車駕駛人資料1份在卷可參（見原審卷第45頁）
    ，是其對於應遵守上開規定自難諉為不知，且依卷附道路交
    通事故調查報告表所載，事故當時天候晴，柏油路面狀態乾
    燥、無缺陷，且無障礙物、視距良好。另事故當時為夜間有
    照明，此有前揭車禍現場照片可稽，且道路交通事故調查報
    告表記載明事故發生時間亦為「19時10分」。顯見上開道路
    交通事故調查報告表記載事故當時為日間自然光線，應係誤
    載。依據本件事故發生當時之天候、照明、路面、視距等情
    況並無不能注意之情況，被告疏未注意上開規定，仍以80.5
    至93.8公里之時速超速行駛因而肇事，致告訴人受有上開傷
    害，足見被告確有違反上述交通安全規定灼然明甚。又事故
    路段即世賢路中央分隔島上有雙向路燈照明，快慢分隔島上
    路樹生長濃密，喬木下並有灌木生長形成相當高度的矮綠籬
    ，夜間在快車道上行駛的車輛，與欲進入快車道行駛車輛間
    的通視條件不佳等情，亦有財團法人成大研究發展基金會鑑
    定報告可憑（原審交易卷(一)第157頁）。被害人楊愔揆於夜
    間駕車自巷道開出穿越6線道的世賢路，在通視條件不佳之
    狀況下，少線道（左轉彎）車未暫停讓多線道（直行）車先
    行，致肇本件事故，亦同有過失。被告超速行駛，行經無號
    誌之交岔路口，未減速慢行，作隨時停車之準備；被害人楊
    愔揆少線道（左轉彎）車未暫停讓多線道（直行）車先行，
    應同為本件事故肇事原因。臺灣省車輛行車事故覆議委員會
    及財團法人成大研究發展基金會鑑定結果，亦均認被告與被
    害人同為肇事原因，亦有鑑定報告在卷可憑（原審交易卷(一)
    第124、164頁）。至臺灣省嘉雲區車輛行車事故鑑定委員會
    鑑定結果，則認定被害人為肇事主因（相字卷第71頁），惟
    漏未審酌被告過失因素除未減速慢行外，尚有超速行駛之過
    失因素，其鑑定結果尚非妥適，自非足採。又被害人楊愔揆
    雖亦有過失，然本件車禍既係被告前揭過失行為所合併肇致
    ，被告仍不得因此解免其過失責任。再被害人楊愔揆，及告
    訴人甲○○○、乙○○、丁○○等因本件車禍分別受有死、
    傷，業如前述，是被告之過失行為與被害人楊愔揆之死亡結
    果，及告訴人甲○○○、乙○○、丁○○之傷害結果間，顯
    具有相當因果關係甚明。
  (四)末查上訴人既從事駕駛業務，則祇要其因駕駛之業務行為，
    過失致人於死，即應負業務過失致人於死罪責。不因其係上
    班或下班時間駕駛，或其駕駛之車輛是否為營業車輛，而有
    不同（最高法院97年度台上字第1545號、96年度台上字第13
    13號、89年度台上字第5002號判決意旨參照）。查被告於樺
    正公司擔任司機，平日負責駕車載送該公司保麗龍貨物，業
    據其於原審供述明確（見原審卷第11、54頁），故為從事駕
    駛業務之人。本件事故發生時，被告雖非駕駛公司貨車而係
    駕駛其自小客車，且縱令被告供稱：伊平常上班時間為上午
    七點至晚上六、七點，事故發生時非上班時間等語屬實（見
    原審卷第59、60頁），然因被告係從事業務之人，就一定危
    險認識之能力較一般常人為高，故應課以較高之注意義務。
    換言之，客觀上其避免發生一定危險之期待可能性較常人為
    高，故其違反注意義務之可責性，自亦較重，揆諸上開最高
    法院判決意旨，不問其駕駛之時間是否係下班後或其駕駛之
    車輛是否為營業車輛，均不能改變其應有之注意義務，是其
    上開駕駛行為不失為業務上行為之性質，亦不影響其以駕駛
    為業務之認定。
  (五)綜上所述，被告上開辯解要難憑採，本件事證明確，被告犯
    行，堪以認定，應依法論科。
三、核被告所為，係犯刑法第276條第2項之業務過失致人於死罪
    及同法第284條第2項前段之業務過失傷害罪。公訴人認被告
    係犯同法第276條第1項過失致人於死罪及同法第284條第1項
    過失傷害罪，尚有未洽，起訴法條應予變更。被告以一過失
    行為，致被害人楊愔揆死亡及告訴人甲○○○、乙○○、丁○○受傷，為想像競合犯，應從一重而以刑法第276條第2項
    之業務過失致人於死罪論處。被告於於肇事後，於偵查犯罪
    職權之機關或公務員尚未查知其車禍之肇事人前，以電話報
    警，報明其為肇事人及肇事地點，請警方到場處理，並自首
    接受裁判等情，有道路交通事故肇事人自首情形紀錄表1紙
    在卷可稽（見警卷第10頁），是被告所為與刑法第62條前段
    規定自首之條件相符，爰依法減輕其刑。
四、原審以被告戊○○罪證明確，依法論罪科刑，固非無見。惟
    查被告與被害人楊愔揆上開過失，同為本件事故肇事原因，
    已如上述，原審認定被告過失為本件事故肇事之主要原因，
    尚有未洽。被告上訴意旨，指摘原判決不當，雖無理由，然
    原判決既有上開可議之處，自應由本院予以撤銷改判。爰審
    酌被告駕車行經無號誌之交岔路口，疏未注意減速慢行，反
    超速行駛致不慎撞擊被害人楊愔揆人所駕之車輛，造成被害
    人楊愔揆死亡，及告訴人甲○○○、乙○○、丁○○等受有
    前揭傷害等結果，惟被害人楊愔揆之過失亦同為本件事故發
    生原因。被告犯後已坦承犯行，且已與被害人楊愔揆家屬及
    告訴人乙○○、丁○○達成和解，有本院99年度重交附民字
    第21號和解筆錄在卷可憑暨其他情狀，量處如主文所示之刑
    。查被告素行良好，前未曾犯罪受有期徒刑以上刑之宣告，
    其因一時失慮，偶罹刑典，事後坦承犯行，深具悔意，且已
    與被害人和解賠償損害，經此刑之宣告後，應知警惕而無再
    犯之虞，本院因認暫不執行其刑為當，併予以宣告緩刑2年
    ，以啟自新。
據上論結，應依刑事訴訟法第369條第1項前段、第364條、第299
條第1項前段、第300條，刑法第276條第2項、第284條第2項前段
、第55條、第62條前段、第74條第1項第1款，刑法施行法第1條
之1第1項、第2項前段，判決如主文。
本案經檢察官劉欽銘到庭執行職務。
中    華    民    國    99    年     5    月    31    日
                  刑事第六庭    審判長法  官  董武全
                                      法  官  賴純慧
                                      法  官  林英志
以上正本證明與原本無異。
如不服本判決應於收受送達後10日內向本院提出上訴書狀，其未
敘述上訴理由者，並得於提起上訴後10日內向本院補提理由書（
均須按他造當事人之人數附繕本）「切勿逕送上級法院」。
                                      書記官  魏安里
中    華    民    國    99    年    5     月    31    日
附錄本案論罪科刑法條全文：
刑法第276條
因過失致人於死者，處2年以下有期徒刑、拘役或2千元以下罰金
。
從事業務之人，因業務上之過失犯前項之罪者，處5年以下有期
徒刑或拘役，得併科3千元以下罰金。
刑法第284條
因過失傷害人者，處6月以下有期徒刑、拘役或5百元以下罰金，
致重傷者，處1年以下有期徒刑、拘役或5百元以下罰金。
從事業務之人，因業務上之過失傷害人者，處1年以下有期徒刑
、拘役或1千元以下罰金，致重傷者，處3年以下有期徒刑、拘役
或2千元以下罰金。

司法院資訊處製作；財團法人民間司法改革基金會備份。
